臺灣高等法院刑事判決
109年度交上易字第46號
上  訴  人  
即  被  告  李汪義



上列上訴人因過失傷害案件，不服臺灣桃園地方法院107年度審
交易字第1388號，中華民國108年9月26日第一審判決（起訴案號
：臺灣桃園地方檢察署107年度調偵字第627號），提起上訴，本
院判決如下：              
    主  文
上訴駁回。
李汪義緩刑貳年。   
    犯罪事實
一、李汪義於民國106 年9 月26日下午2 時2 分前某時，騎車牌
    號碼000-000 號普通重型機車沿桃園市○○區○○00鄰○○00號前
    產業道路由東北往西南方向行駛，於同日下午2 時2分行經
    上揭月眉43號前之無號誌交岔路口時，本應注意汽車行駛時
    ，駕駛人應注意車前狀況，並隨時採取必要之安全措施，及
    應遵守道路交通標線之指示，於行經路面標示有讓路線線型
    （白色倒三角形），用以警告車輛駕駛人前有幹道時，應減
    速慢行，而依當時情形，並無不能注意之情事，竟疏未注意
    ，行經無號誌之交岔路口，及其行向地面繪有「白色倒三角
    形」標線，駛出時，未注意車前狀況及減速慢行，貿然往前
    行駛，欲通過該交岔路口，適有高榆青(所涉過失傷害部分
    ，業經桃園地院以107年度審交易字第1388號判決確定)騎乘
    車牌號碼000-000 號普通重型機車，由西北往東南方向行駛
    ，亦本應注意汽車行駛時應注意車前狀況，並隨時採取必要
    之安全措施，行車速度在未劃設車道線、行車分向線或分向
    限制線之道路，時速不得超過40公里，及行駛至無號誌之交
    岔路口，應減速慢行，作隨時停車之準備，且當時情形，亦
    無不能注意之情事，竟亦疏未注意及此，貿然以50公里之時
    速通過該路口，二車均因閃煞不及，而發生碰撞，均人車倒
    地，致李汪義受有胸部外傷合併多處肋骨骨折、左側血胸、
    第5 胸椎及第1 至第3 節腰椎骨骨折等傷害；高榆青則受有
    下嘴唇撕裂傷、下頷與前庭區開放性傷口、右側上顎正中門
    齒、左側下顎正中及側門齒牙冠斷裂、右上正中門齒斷裂處
    延伸至牙齦下、左側下顎側門齒牙髓暴露及左側上顎正中門
    齒至犬齒脫落伴隨上顎頰側齒槽骨斷裂等傷害。嗣李汪義於
    犯罪未發覺前，向到場處理及前往傷者就醫之醫院處理之警
    員，主動坦承為肇事者而自首接受裁判，始悉上情。
二、案經高榆青訴由桃園市政府警察局大溪分局報告臺灣桃園地
    方檢察署檢察官偵查起訴。
    理  由
壹、證據能力:
一、按我國刑事訴訟法所謂之「鑑定」，除選任自然人充當鑑定
    人外，另設有囑託機關鑑定制度。法院或檢察官依刑事訴訟
    法第208 條規定囑託醫院、學校或其他相當之機關、團體為
    鑑定時，祇須其以言詞或書面提出之鑑定報告，符合同法第
    206 條第1 項、208 條所規定之形式要件，即具有證據能力
    ，此即屬刑事訴訟法第159 條第1 項所稱「法律有規定」之
    特別情形。而受託從事鑑定之機關、團體提出之鑑定報告，
    其證明力如何，則由法院本於確信自由判斷，如其所為判斷
    ，並不違背經驗法則及論理法則，即不得指為違法。查卷附
    桃園市政府車輛行車事故鑑定會108 年4 月30日桃交鑑字第
&ZZZZ; &ZZZZ; 000000000 號函暨檢附桃市鑑0000000 案鑑定意
    見書係桃園
    市政府車輛行車事故鑑定會，受原審囑託就本案車禍肇事原
    因鑑定後，由該會就本案肇事經過、駕駛行為、佐證資料、
    路權歸屬、法規依據等事項加以判斷，而出具鑑定意見（見
    原審107 年度審交易字第1388號卷第21-23頁），核已符合
    刑事訴訟法第206 條第1 項、第208 條第1 項所規定之形式
    要件，而屬刑事訴訟法第159 條第1 項所稱傳聞法則例外之
    「法律有規定」之情形（最高法院100 年度台上字第4315號
    判決意旨參考），桃園市政府車輛行車事故鑑定會鑑定意見
    書，有證據能力。被告李汪義爭執其證據能力，尚非有據。
二、按被告以外之人於審判外之陳述雖不符刑事訴訟法第159 條
    之1 至之4 等4 條之規定，而經當事人於審判程序同意作為
    證據，法院審酌該言詞陳述或書面陳述作成時之情況，認為
    適當者，亦得為證據；當事人、代理人或辯護人於法院調查
    證據時，知有刑事訴訟法第159 條第1 項不得為證據之情形
    ，而未於言詞辯論終結前聲明異議者，視為有前項之同意，
    同法第159 條之5 定有明文。立法意旨在於傳聞證據未經當
    事人之反對詰問予以核實，原則上先予排除。惟若當事人已
    放棄反對詰問權，於審判程序中表明同意該等傳聞證據可作
    為證據；或於言詞辯論終結前未聲明異議，基於尊重當事人
    對傳聞證據之處分權，及證據資料愈豐富，愈有助於真實發
    見之理念，且強化言詞辯論主義，使訴訟程序得以順暢進行
    ，上開傳聞證據亦均具有證據能力。除上開被告李汪義爭執
    之證據能力外，其餘本案下列所引用之被告以外之人於審判
    外之陳述（包含書面陳述），性質上均屬傳聞證據，檢察官
    、上訴人即被告李汪義（下稱被告）於本院準備程序及審理
    均表示同意有證據能力（見本院卷第65-67頁、第92-94頁）
    ，且迄本院言詞辯論終結前，均未主張有刑事訴訟法第159 
    條第1 項不得為證據之情形，本院審酌上開證據作成時之情
    況，認應無違法或不當情事，與本案待證事實間復具有相當
    之關聯性，以之作為證據應屬適當，依刑事訴訟法第159 條
    之5 第2 項之規定，認有證據能力。
三、本件認定事實所引用之非供述證據，並無證據證明係公務員
    違背法定程序所取得，檢察官、被告於本院審判程序中復未
    於言詞辯論終結前表示異議，應認有證據能力。
貳、實體部分：
一、被告供述及答辯：
    訊據被告李汪義固均坦承於上開示時、地與高榆青發生交通
    事故，惟矢口否認有何過失傷害犯行，被告李汪義辯稱：伊
    騎機車在路上直走，高榆青從交岔路口騎機車衝出來，伊是
    被撞的一方，伊不服被起訴，伊無過失云云。
二、認定犯罪事實所憑之證據及理由：　
  ㈠被告李汪義、告訴人高榆青於上開所示時、地，分別騎機車
    行經無號誌之交岔路口，2車發生碰撞，致告訴人高榆青、
    被告李汪義分別受有上開傷害之事實，業據告訴人高榆青、
    被告李汪義分別於警詢及偵訊時供述明確，復有行天宮醫療
    志業醫療財團法人恩主公醫院乙種診斷證明書、國軍桃園總
    醫院附設民眾診療服務處診斷證明書、道路交通事故現場圖
    、道路交通事故調查表（一）、（二）各1 份、現場及車損
    照片共31張及桃園市政府警察局大溪分局107年4月13日溪警
    分刑字第1070008052號函暨所附之照片等在卷可稽（見偵卷
    第14-24頁、調偵卷第11-14頁），此部分事實，堪予認定。
　㈡被告李汪義雖前詞答辯，然查：
　⒈告訴人高榆青於警詢時供稱：伊當時沿月眉43號前產業道路
    由西北向往東南向直行，要找路要回家，車速約50公里左右
    ，伊跟在汽車後方直行，嗣前方汽車左轉時，伊直行到路口
    ，伊應該有看左右來車，再直行要通過路口，與對方發生碰
    撞等語(見偵卷第9-9頁反面)；於偵查時供稱：伊在上開地
    點十字路口相撞，詳細過程我忘記了等語(見偵卷第48頁反
    面)，核與被告李汪義所辯，伊當時直行時，沿東北方往西
    南方向行駛，對方由我右方路口出來，由右方往左方（西北
    往東南方）行駛，對方沒有停，沒有觀察到我，方才會撞上
    ，我直行時，有觀察前方來車，我沒有看左右來車，我當時
    有暫停，因我覺得沒有車，而繼續直行後，就被撞到了等語
    。再參以道路交通事故現場圖所載之輪痕及刮地痕所示之位
    置（被告李汪義騎乘機車已移位），可認兩車係在無號誌路
    口處，發生車禍之乙節，核與事實相符。
　⒉本件經原審送桃園市政府車輛行車事故鑑定結果為：「⒊本會
    派員勘查肇事地交岔路口：月眉係產業道路（原為產業道路
    東北-西南向）未劃分向標線，白實線寬15公分，為路面邊
    線，與月眉路131巷及月眉路146巷為無號誌交岔路口；李重
    機車向未劃分向標線月眉路往西南方向進入交岔路口端，與
    高重機車行向未劃分向標線月眉路131巷往東南方向進入交
    岔路口端，均未劃設有幹支道之標線或標誌，且進入交岔路
    口皆端為一車道」之情況；⒋依警察機關所繪製道路交通事
    故現場圖及卷附現場、車損照片所示：高榆青重機車撞擊後
    逆向卡在未劃分向標線路寬3.2公尺產業道路（已改編月眉
    路）往東北方向路旁水溝內，前後輪各距離路面邊線（警繪
    現場圖未註白實線寬度）為0.4及0.4公尺，並距離量測基準
    點（產業道路【已改編月眉路】往東北方向路面邊線端緣）
    垂直虛擬延伸線為7.0及5.9公尺；李汪義重機車撞擊後已移
    動現場；現場遺有左斜輪痕及倒地刮痕一條，長各距離3.0
    及2.5公尺，起始處各距離產業道路（已改編月眉路）往西
    南方向路面邊線虛擬延伸線為1.8及2.2公尺，並距離產業道
    路（已改編月眉路131巷）往西北方向路面邊線虛擬延伸線
    為1.2及1.9公尺，終止處各距離產業道路（已改編月眉路）
    往西南方向路面邊線虛擬延伸線3.7及3.7公尺，並距離產業
    道路（已改編月眉路131巷）往西北方向路面邊線虛擬延伸
    線為3.5及3.5公尺；⒌綜上所述，並比對兩車車損部位與高
    榆青重機車終止位置、刮地痕走向長度及雙方當事人筆錄證
    詞及到會陳述說明等研析，認係李汪義駕駛重機車，沿月眉
    里未劃分向標線路寬3.2公尺產業道路（已改編月眉路）由
    東北往西南方向行駛，行經肇事地無號誌交岔路口，左方車
    未暫停讓右方車先行，與右側未減速慢行作隨時停車之準備
    且未充分注意車前狀況，沿未劃分向標線路寬2.5公尺產業
    道路（已改編月眉路131巷）由西北往東南方向直行由高榆
    青所駕駛之重機車撞擊。」，故本件路權歸屬：「⒈李汪義
    駕駛重機車，沿月眉里未劃分向標線路寬3.2公尺產業道路
    （已改編月眉路）由東北往西南方向行駛，行經肇事地無號
    誌交岔路口，在未設標誌、標線或號誌劃分幹、支線道者，
    車道數相同時，同為直行車或轉彎車者，左方車未暫停讓右
    方車先行。⒉高榆青駕駛重機車，沿月眉里未劃分向標線路
    寬2.5公尺產業道路（已改編月眉路131巷）由西北往東南方
    向直行，行經肇事地無號誌交岔路口，應減速慢行，作隨時
    停車之準備；且在行駛時，應注意車前狀況，並隨時採取必
    要之安全措施。」，而認被告李汪義騎機車行經無號誌交岔
    路口，左方車未暫停讓右方之告訴人高榆青先行為本件肇事
    主因，告訴人高榆青則騎車行經無號誌交岔路口未減速慢行
    及未充分注意車前狀況，為肇事次因，此有桃園市政府車輛
    行車事故鑑定會108年4月30日桃交鑑字第1080002146號函在
    卷足佐(見原審卷第21頁至第23頁)，亦同本院見解，被告李
    汪義之駕駛行為有過失，是其所辯，不足採信。另被告李汪
    義未注意車前狀況，隨時保持必要之安全措施及於行經路面
    標示有讓路線線型（白色倒三角形），用以警告車輛駕駛人
    前有幹道時，應遵守道路交通標線之指示，應減速慢行；告
    訴人高榆青未注意該處道路未劃設車道線、行車分向線或分
    向限制線，時速不得超過40公里，貿然以50公里之時速超速
    行駛之注意義務之違反，雖上開鑑定意見漏論於此，惟其仍
    不影響其已有過失行為之認定，併此敘明。
　⒊又按「行車速度，…。但在未劃設車道線、行車分向線或分向
    限制線之道路，…，時速不得超過40公里。行經無號誌之交
    岔路口應減速慢行，作隨時停車之準備；汽車行駛時，駕駛
    人應注意車前狀況，並隨時採取必要之安全措施」、「汽車
    行駛至無號誌之交岔路口，支線道車應暫停讓幹線道車嫌行
    」道路交通安全規則第93條第1項第1款但書、第2款、第94
    條第3項、第102條第1項第2款分別定有明文；又按「讓路線
    ，用以警告車輛駕駛人前有幹道應減速慢行，或停車讓幹道
    車先行，本標線線型為白色倒三角形」道路交通標誌標線號
    誌設置規則第172條所有明文。查被告李汪義騎乘機車本應
    遵守上開道路交通安全規則，且本件案發當日天候晴、日間
    自然光線、路面乾燥無缺陷、無障礙物、視距良好等情，有
    卷附道路交通事故現場圖、道路交通事故調查表㈠、道路交
    通事故調查報告表㈡及現場照片所示，是被告李汪義依當時
    情形並無任何不能注意之情事，竟仍疏未遵守交通規則而肇
    致本次事故，就本件事故之發生自應負過失責任甚為明確。
    雖告訴人高榆青雖與有過失行為，然仍不能卸免被告李汪義
    之過失責任。被告李汪義之過失行為，致告訴人高榆青受傷
    之結果，兩者間有相當因果關係。
　㈢綜上所述，本件事證明確，被告李汪義犯行堪以認定，應予
　　依法論科。　
參、論罪：
一、新舊法比較:
　　按行為後法律有變更者，適用行為時之法律；但行為後之法
    律有利於行為人者，適用最有利於行為人之法律，刑法第2
    條第1項定有明文。查被告李汪義行為後，刑法第284條第1
    項前段規定業於民國108年5月29日經修正公布，並自同年月
    31日起生效施行。修正前之刑法第284條第1項前段法定刑原
    為「6月以下有期徒刑、拘役或5百元以下罰」，修正後變更
    為「1年以下有期徒刑、拘役或10萬元以下罰金」；另刑法
    施行法第1條之1第1項規定：中華民國94年1月7日刑法修正
    施行後，刑法分則編所定罰金之貨幣單位為新臺幣。經比較
    修正前後之規定，修正後之法定刑較修正前之規定為高，顯
    見修正後之規定較不利被告，依刑法第2條第1項前段規定，
    自應適用被告行為時之法律即108年5月29日修正前刑法第28
    4條第1項前段規定處斷。
二、核被告李汪義所為，係犯修正前刑法第284條第1項前段之過
    失傷害罪。
三、被告李汪義於其犯情為職司犯罪偵查之人員發覺前，分別向
    據報趕赴現場及醫院處理之員警坦認其為肇事人，有桃園市
    政府警察局大溪分局大溪交通分隊道路交通事故肇事人自首
    情形紀錄表在卷足佐，合於自首要件，應依刑法第62條前段
    規定，減輕其刑。
肆、維持原判決及駁回上訴之理由：
一、原審本於同上見解，以被告李汪義前開犯行罪證明確，適用
    修正前刑法第284條第1項前段、第62條前段、第41條第1項
    前段，刑法施行法第1條之1第1項、第2項前段之規定，爰以
    行為人之責任為基礎，審酌被告李汪義本案之過失情節，致
    告訴人高榆青受有上開傷害結果，且告訴人高榆青、被告李
    汪義於本院達成和解，兼衡其生活狀況及素行等一切情狀，
    量處被告李汪義拘役55日之刑，並諭知易科罰金之折算標準
    。經核其認事用法，尚無違誤，量刑亦屬妥適，應予維持。
二、被告李汪義上訴意旨略以：伊是被撞，並無過失，且車禍鑑
    定由警察派出所製作，無證據能力云云。惟查，被告李汪義
    提起上訴，仍執前詞，否認犯行，業經本院指駁如上，其上
    訴為無理由，應予駁回。
三、緩刑之宣告：
　　被告李汪義前未曾因故意犯罪而受有期徒刑以上刑之宣告，
    此有本院被告李汪義前案紀錄表在卷可按，被告李汪義僅因
    一時失慮，致罹刑典，經此偵審程序及罪刑之宣告後，應知
    警惕而無再犯之虞；查本件被告李汪義犯後雖否認犯行，事
    後已與告訴人高榆青達成民事和解，且告訴人高榆青已依和
    解條件履行付款，有和解筆錄及院公務電話來電紀錄表2紙
    在卷可稽（見本院卷第73-74頁、第83-85頁），本院審酌各
    情，認被告李汪義經此偵審科刑之教訓後，當知警惕而無再
    犯之虞，因以暫不執行其刑為當，爰依刑法第74條第1項第1
    款之規定，宣告緩刑2年，以啟自新。
伍、適用之法條：
    據上論斷，依刑事訴訟法第368條、刑法第74條第1項第1款
    ，判決如主文。
本案經檢察官高健祐提起公訴，檢察官蕭方舟到庭執行職務。
中　　華　　民　　國　　109 　年　　4 　　月　　30　　日
                  刑事第十七庭  審判長法  官  鄭水銓
                                      法  官  李世華
                                      法  官  鍾雅蘭
以上正本證明與原本無異。
不得上訴。
                                      書記官  黃亮潔
中　　華　　民　　國　　109 　年　　4 　　月　　30　　日
附錄：本案論罪科刑法條全文　　　　　　　　　　　　　　　
修正前中華民國刑法第284條
（過失傷害罪）
因過失傷害人者，處 6 月以下有期徒刑、拘役或 5 百元以下罰
金，致重傷者，處 1 年以下有期徒刑、拘役或 5 百元以下罰金
。
從事業務之人，因業務上之過失傷害人者，處 1 年以下有期徒
刑、拘役或 1 千元以下罰金，致重傷者，處 3 年以下有期徒刑
、拘役或 2 千元以下罰金。